---
title: "01-intro.Rmd"
author: "Jenny Bryan"
date: "`r format(Sys.time(), '%d %B, %Y')`"
output:
  html_document:
    keep_md: TRUE
---

<blockquote class="twitter-tweet" lang="en"><p>만약 정보생물학(Bioinformatics)을 배우는 생물학자에게 한마디 말을 남긴다면,
&quot;코드는 사람을 위해 작성하고, 데이터는 컴퓨터를 위해 작성하라.&quot;가 될 것이다. <br>
If I had one thing to tell biologists learning bioinformatics, it would be write code for humans, write data for computers&quot;.</p>&mdash; Vince Buffalo (@vsbuffalo) <a href="https://twitter.com/vsbuffalo/statuses/358699162679787521">2013년, 7월 20일</a></blockquote>


"코드는 사람을 위해 작성한다"의 중요한 측면은
데이터를 __깔끔__하게 만드는 것이다. (White et al 와 Wickham 참조) __깔끔__한 데이터에 대한 주요 기능(key feature)에 대한 합의가 이뤄지고 있다.


  * 각 칼럼(column, 열)이 변수다.
  * 각 행(row)은 관측점이다.

예를 들어, 그림을 만드는데 고생을 하고 있다면, 잠시 멈추고 데이터가 __깔끔__한지에 대해서 심각히 생각하기 바란다. 깔끔하지 못한 것이 자료분석과 시각화 작업을 수행하는데 있어 종종 간과되는 고통의 원인이다.


## 반지의 제왕 예제 

[반지의 제왕 3부작에서 나온 데이터](https://github.com/jennybc/lotr)에서 생성한 깔끔하지 못한 데이터의 확실한 예제가 제시된다.

```{r make-tidy-data-untidy, include = FALSE}
library(knitr)
library(dplyr)
library(tidyr)
library(xtable)

## stores path to data directory into object data_dir
source("00-set-data-dir.R")

if(!file.exists(file.path(data_dir, "lotr_clean.tsv"))) {
  download.file(paste0("https://raw.githubusercontent.com/jennybc/",
                       "lotr/master/lotr_clean.tsv"), 
                destfile = file.path(data_dir, "lotr_clean.tsv"),
                method = "curl")
}
lotr_dat <- tbl_df(read.delim(file.path(data_dir, "lotr_clean.tsv"),
                              stringsAsFactor = FALSE))
females <- c("Galadriel", "Arwen", "Lobelia Sackville-Baggins", "Rosie",
             "Mrs. Bracegirdle", "Eowyn", "Freda", "Rohan Maiden")
lotr_dat <-
  mutate(lotr_dat,
         Film = factor(Film, levels = c("The Fellowship Of The Ring",
                                        "The Two Towers",
                                        "The Return Of The King")),
         Gender = factor(ifelse(Character %in% females, "Female", "Male")),
         Race = factor(Race))
(lotr_tidy <- lotr_dat %>%
   filter(Race %in% c("Elf", "Hobbit", "Man")) %>%
   droplevels %>%
   group_by(Film, Gender, Race) %>%
   summarize(Words = sum(Words)))
(all_combns <- with(lotr_tidy,
                    expand.grid(Film = levels(Film), Race = levels(Race),
                                Gender = levels(Gender))))
lotr_tidy <- left_join(all_combns, lotr_tidy)
## 2014-11-04 working around a dplyr join bug re factor levels
lotr_tidy <- lotr_tidy %>%
  mutate(Film = factor(Film, levels = c("The Fellowship Of The Ring",
                                        "The Two Towers",
                                        "The Return Of The King")))
lotr_tidy[is.na(lotr_tidy)] <- 0
lotr_tidy
lotr_tidy <- lotr_tidy %>% arrange(Film, Race, Gender)
```

```{r echo = FALSE}
make_untidy_table <- function(film) {
  tmp <- lotr_tidy %>%
    filter(Film == film) %>%
    select(-Film)
  with(tmp,
       data.frame(Race = Race[Gender == "Female"],
                  Female = Words[Gender == "Female"],
                  Male = Words[Gender == "Male"]))
  }
```
<table border = 1>
<tr>
<td>
```{r results='asis', echo=FALSE}
print(xtable(make_untidy_table("The Fellowship Of The Ring"),
             digits = 0, caption = "The Fellowship Of The Ring"),
      caption.placement = "top", include.rownames = FALSE, type='html')
```
</td>
<td>
```{r results='asis', echo=FALSE}
print(xtable(make_untidy_table("The Two Towers"),
             digits = 0, caption = "The Two Towers"),
      caption.placement = "top", include.rownames = FALSE, type='html')
```
</td>
<td>
```{r results='asis', echo=FALSE}
print(xtable(make_untidy_table("The Return Of The King"),
             digits = 0, caption = "The Return Of The King"),
      caption.placement = "top", include.rownames = FALSE, type='html')
```
</td>
</tr>
</table>

각 영화마다 테이블이 한개 있다.
각 테이블에 등장인물 종족과 성별로 전체 대사 단어 숫자가 나타나 있다.

상기 테이블 세개를 엑셀 워크북(workbook)에 별도 워크쉬트(worksheet)로 상상할 수 있다. 혹은,
원천 데이터를 담고 있는 워크쉬트 귀퉁이 자리잡고 있을 수도 있다. 혹은 워드 프로세서나 웹페이지의 테이블로 생각할 수도 있다.  

상기 데이터는 *사람 눈알(human eyeballs)* 소비를 위한 형식으로 준비되었다(Murrell의 말을 바꾸어 표현). 예컨데, *사람*이 두개의 탑에서 여성요정이 말한 단어 숫자를 찾기에 적합한 형식이다. 하지만, 실제로 이 형식에서 *컴퓨터*가 그런 갯수 정보를 추출하기는 매우 어렵다. 더 중요하게는 갯수를 계산하거나 그래프를 그리는 것은 정말 어렵다.

## 연습과제

상기 테이블을 살펴보고 다음 질문에 답하라.


  * 남자 호빗이 말한 총 단어 숫자는 얼마인가?
  * 특정 `종족(Race)`가 영화를 지배하고 있는가?   지배 `종족(Race)`이 영화별로 차이가 있는가?

만약 더 많은 영화가 있다면, 혹은 만약 모든 `종족(Races)`(예를 들어, 난장이, 오크 등)을 포함한 갱신 데이터를 제공한다면, 여러분의 접근법은 확장성(Scale)이 얼마나 있을까요? 

## 깔끔한 반지의 제왕 데이터

다음에 동일한 데이터가 깔끔한 형식으로 표현되면 어떤 모양일지가 나타나 있다.

```{r echo = FALSE, results = 'asis'}
print(xtable(lotr_tidy, digits = 0), include.rownames = FALSE, type='html')
```
일반적으로 깔끔한 데이터는 좀더 좁고, 키가 크다.
페이지에 멋지게 맞지는 않는다. 
특정 요소는 반복이 심하다. 예를 들어, `Hobbit`.
본증적으로 __깔끔한__ 데이터를 효율적이지 못하고 때로는 추하다고 생각해서 종종 배척한다.
하지만, 데이터를 가지고 텍스트 표현하는 최종 제품을 만들지 않거나 만들 때까지는 데이터를 꼭 맞는 간결한 형식으로 보려는 갈망은 무시해라.


## 깔끔한 데이터 효익

깔끔한 형식으로 표현된 데이터를 가지고, *컴퓨터*를 사용해서 고급요약 작업과 그래프를 그리는 것이 더욱 자연스럽다.
R이 확실하는 잘하는 것이지만, "데이터를 자각(data-aware)"하는 언어를 사용하는 것을 이것이 가정하고 있이다.
상기 질문에 대답을 해보자.

#### 남자 호빗이 말한 전체 단어 숫자는 얼마인가?

```{r}
aggregate(Words ~ Race * Gender, data = lotr_tidy, FUN = sum)
```

모든 영화 `Films`를 통틀어, 모든 종족 `Races` 남성과 여성에 대한 전체 단어를 계산하는데 단지 코드가 한줄이면 충분하다.
남자 호빗이 말한 전체 단어는 `r lotr_tidy %>% filter(Race == 'Hobbit' & Gender == 'Male') %>% summarize(sum(Words))`이다. 
`Race`와 `Gender`에 대한 변수도 포함하는 데이터프레임 내부에 단일 변수로 모든 단어 갯수를 담는 것이 중요하다.


#### 특정 종족(`Race`)이 영화를 주도하는가? 주도하는 종족(`Race`)이 영화마다 차이가 있는가?

먼저, 영화마다 다른 종족에 대한 단어 갯수를 얻기 위해서, 성별(`Gender`)에 대해서 총합을 구한다.

```{r echo = FALSE, include = FALSE}
(tmp <- lotr_tidy %>%
   group_by(Film, Gender) %>%
   summarize(Words = sum(Words)))
```

```{r}
(by_race_film <- aggregate(Words ~ Race * Film, data = lotr_tidy, FUN = sum))
```

질문에 대답하기 위해서 숫자를 열심히 살펴본다. 하지만, 방금 계산한 단어 갯수를 막대그래프로 시각화하는 것이 더 낫다.

```{r barchart-lotr-words-by-film-race}
library(ggplot2)
p <- ggplot(by_race_film, aes(x = Film, y = Words, fill = Race))
p + geom_bar(stat = "identity", position = "dodge") +
  coord_flip() + guides(fill = guide_legend(reverse=TRUE))
```

호빗(`Hobbits`)이 '반지 원정대'에서 가장 많이 부각되었으며, 반면에 인간(`Men`)은 '두개의 탑'에서 더 많은 상영시간을 차지했다.
마지막 영화, '왕의 귀환'에서 거의 동일하게 부각되었다.

다시 한번, 모든 데이터를 변수 하나에 모든 단어 갯수정보와 `Film`과 `Race`와 연관되게 단일 데이터프레임으로 정리하는 것이 중요하다.

## 기억해야 할 사항

데이터를 __깔끔한__ 형식으로 준비하는 것이 데이터 집계와 시각화에 핵심 요소(key enabler)다.

깔끔한 데이터가 효과적인 데이터 분석과 시각화에 필요불가결하다.

상기 주장에 대해서 회의적이라면, 데이터를 깔끔하게 하지 않거나 데이터를 플롯하지 말고 그래프 차트에서 인사이트를, 단어 갯수를,  혹은 막대그래프를 그려보는 것이 흥미로울 것이다.
3개 이상 종족(`Races`), 예를 들어 `Dwarves`를 포함하는 전체 데이터셋으로 이 모든 작업을 재수행하는 것을 상상해보라.


### 다음 학습

[다음 학습](02-tidy.md)에서, 데이터를 깔끔하게 만드는 방법을 시연한다.

__데이터 집합(data aggregation)__ 예제로 `Film * Race`에 대한 단어 갯수를 계산하는데 `Gender`에 대해 합산했다.
기초 함수 `aggregate()`는 단순한 집합(aggregation)을 수행한다.
좀더 유연하게 작업하려면, `plyr`와 `dplyr` 팩키지를 확인하고, *만약 존재하거나 있다면, 다른 학습교재를 알려준다.*

상기 그래프는 `ggplot2`로 생성되었는데, `ggplot2`는 `그래픽 문법(Grammar of Graphics)`를 R로 구현한 대중적인 팩키지다.


### 도움이 되는 자원(Resources)

  * [Bad Data Handbook](http://shop.oreilly.com/product/0636920024422.do) Q. Ethan McCallum, O'Reilly 출판사.
    - Chapter 3: Data Intended for Human Consumption, Not Machine Consumption by Paul Murrell.
  * Nine simple ways to make it easier to (re)use your data by EP White, E Baldridge, ZT Brym, KJ Locey, DJ McGlinn, SR Supp. *Ideas in Ecology and Evolution* 6(2): 1–10, 2013. doi:10.4033/iee.2013.6b.6.f <http://library.queensu.ca/ojs/index.php/IEE/article/view/4608>
    - See the section "Use standard table formats"
  * Tidy data by Hadley Wickham. Journal of Statistical Software. Vol. 59, Issue 10, Sep 2014. <http://www.jstatsoft.org/v59/i10>
    - [`tidyr`](https://github.com/hadley/tidyr), an R package to tidy data.
    - R packages by the same author that do heavier lifting in the data reshaping and aggregation department include [`reshape2`](https://github.com/hadley/reshape), [`plyr`](https://github.com/hadley/plyr) and [`dplyr`](https://github.com/hadley/dplyr).
    
```{r include = FALSE}
## leaves files behind for lesson on how to tidy
for(film in c("The Fellowship Of The Ring", "The Two Towers",
              "The Return Of The King")) {
  tmp <- data.frame(Film = film, make_untidy_table(film))
  fname <- file.path(data_dir, paste0(gsub(" ", "_", film), ".csv"))
  write.table(tmp, fname, quote = FALSE, sep = ",", row.names = FALSE)
  }

## leaves files behind for exercises re: how to tidy
for(gender in c("Female", "Male")) {
  tmp <- lotr_tidy %>% filter(Gender == gender)
  tmp <- with(tmp,
              data.frame(Gender = gender,
                         Film = Film[Race == "Elf"],
                         Elf = Words[Race == "Elf"],
                         Hobbit = Words[Race == "Hobbit"],
                         Man = Words[Race == "Man"]))
  fname <- file.path(data_dir, paste0(gender, ".csv"))
  write.table(tmp, fname, quote = FALSE, sep = ",", row.names = FALSE)
  }
```

