---
title: "02-tidy.Rmd"
author: "Jenny Bryan"
date: "`r format(Sys.time(), '%d %B, %Y')`"
output:
  html_document:
    keep_md: TRUE
---

```{r include = FALSE}
## stores path to data directory into object data_dir
source("00-set-data-dir.R")
```
"데이터는 사람을 위해 작성한다"의 중요한 측면이 데이터를 __깔끔__하게 만드는 것이라는 것을 상기하자. (White et al 와 Wickham 참조) __깔끔__한 데이터에 대한 주요 기능(key feature)에 대한 합의가 이뤄지고 있다.


  * 각 칼럼(column, 열)이 변수다.
  * 각 행(row)은 관측점이다.


하지만, 불행하게도 __깔끔하지 못한__ 데이터가 넘쳐난다. 사실, 종종 우리 스스로에게 악영향을 끼친다. 이유는 깔끔하지 못한 데이터 형식이 데이터 입력과 조사 작업에 더 매력적이기 때문이다. 그렇다면, __깔끔하지 못한__ 데이터를 __깔끔하게__ 하는 방법은 무엇일까요?


## 깔끔하지 않은 '반지의 제왕'' 데이터 가져오기

[소개](01-intro.md)에서 특정 단어 갯수 테이블이 나온 세영화의 깔끔하지 못한 데이터를 가져온다.

각 영화(`Film`) 별로 각각 구분자로 구분된 일반 텍스트 파일로 되어 있다.
스프레드쉬트 혹은 워드프로세서 문서 테이블에 있는 데이터를 어떻게 해방시킬 것인지는 다른 학습에서 다룰 예정이다.
데이터를 `Film` 영화마다 하나씩 데이터프레임으로 가져와서 검사를 일부한다.  
주의: 데이터 카펜트리 (Data Carpentry)는 데이터를 최상단 `data` 디렉토리에 저장한다; `data_dir` 객체가 해당 디렉토리에 대한 경로정보를 담고 있다. 이 파일을 현재작업디렉토리에 놓으면 다음 명령어가 정상적으로 동작하게 된다.

```{r}
fship <- read.csv(file.path(data_dir, "The_Fellowship_Of_The_Ring.csv"))
ttow <- read.csv(file.path(data_dir, "The_Two_Towers.csv"))
rking <- read.csv(file.path(data_dir, "The_Return_Of_The_King.csv")) 
## if the csv files are in current working directory, import like so:
## fship <- read.csv("The_Fellowship_Of_The_Ring.csv")
rking
str(fship)
```

## 깔끔하지 못한 '반지의 제왕' 데이터를 모아서 단일 데이터프레임으로 생성

이제 영화(`Film`)마다 변수 4개를 공통 집합으로 갖는 데이터프레임이 생성됐다.
데이터를 깔끔하게 하는 첫단계는 데이터 모두를 접합해서 한 데이터프레임으로 만들고 행방향 스택으로 쌓는다.
행바인딩(row-bounding)으로 부르고 `rbind()`를 기본 함수로 사용한다.

```{r}
lotr_untidy <- rbind(fship, ttow, rking)
str(lotr_untidy)
lotr_untidy
```

## 깔끔하지 못한 '반지의 제왕' 데이터를 깔끔하게 만들기.

여전히 __깔끔한 데이터__의 근본적인 원칙중의 하나를 위반하고 있다.
"단어 갯수(word count)"는 데이터셋에서 근본적인 변수인데, 현재 두 변수 `Female`과 `Male`에 퍼져있다.
개념적으로도 두 단어갯수를 변수 하나로 모아서 각 갯수가 남성 혹은 여성을 표현하는지를 추적하는데 새로운 변수 `Gender`로 생성할 필요가 있다. `tidyr` 패키지에서 함수를 사용해서 상기 작업을 수행한다.


```{r}
## uncomment and submit this line to install the tidyr package
## install.packages("tidyr")
library(tidyr)
lotr_tidy <-
  gather(lotr_untidy, key = 'Gender', value = 'Words', Female, Male)
lotr_tidy
```

깔끔한 데이터 .... 미션이 완수되었다!

상기 `gather()`에 함수호출을 설명한다: 변수 `Female`과 `Male`의 *값(value)*을 모아서 새로운 변수 `Words`에 모았다.
두번째 변수 `Gender`는 키로 역할 수행하고 `Words`에 각 값들이 `Female` 혹은 `Male`을 나타내는지 설명한다.
`Film`같은 다른 모든 변수는 변경되지 않고, 필요에 따라 단순히 중복된다. `gather()` 함수에 대한 더 많은 정보와 예제는 문서를 참조한다.


## 깔끔한 데이터를 구분자로 구분된 파일에 쓰기

이제 다수영화로 깔끔한 데이터셋을 파일에 추가 분석과 시각화를 위한 다양한 다음단계 프로그램 작성에 사용될 파일로 저장한다.
이와 같이 작업된 파일은 다른 살마과 웹에 공유하기에 최적의 형식이 된다. 도구-종속성이 없으며, 해당 데이터를 가지고 놀려는 사람에게 바로 분석을 시작할 수 있는 시작점을 제공한다.

```{r}
write.table(lotr_tidy, file = file.path(data_dir, "lotr_tidy.csv"),
            quote = FALSE, sep = ",", row.names = FALSE)
```

깔끔한 구분자로 구분된 파일을 검사할 수 있다: [lotr_tidy.csv](../../data/tidy-data/lotr_tidy.csv).

## 연습 과제

단어갯수(word count) 데이터가 __깔끔하지 못하고__ 성별로 구분된 파일로 다음과 같이 주어졌다.

  * [Female.csv](../../data/tidy-data/Female.csv)
  * [Male.csv](../../data/tidy-data/Male.csv)

파일을 읽어들여서 단일 데이터프레임으로 만들어 파일에 쓰는 R스크립트를 작성하라.
문자 그대로 말하자면 `lotr_tidy` 데이터프레임을 만들고 나서 `lotr_tidy.csv` 데이터 파일로 저장하라.

전체 3부작에서 `Race` 종족별로 말한 전체 단어갯수를 계산하는 R 코드를 작성하라.
다음 두가지 방식으로 수행하라:

  * 입력데이터로 `Film`별 혹은 `Gender`별로 된 깔끔하지 못한 데이터프레임을 사용하라.
  * 입력값으로 `lotr_tidy` 데이터프레임을 사용하라.

상기 코드를 작성하는 프로세스와 코드 자체에 대해 성찰해보라. 
어느 것이 작성하기 더 쉬운가? 가독성은 어는 것이 더 나은가?

R 코드를 작성해서 각 영화(`Film`)에서 말한 전체 단어 갯수를 계산하라.
종족(`Race`)별로 단어를 합하는데 복사해서 작성한 코드를 변형해서 수행해보라.
어떤 접근법이 변형하고 용도변경하기에 더 쉬운가 -- 다중이며 깔끔하지 못한 데이터프레임에 기반한 데이터 혹은 깔끔한 데이터.


## 기억해야 할 사항

데이터를 서로다른 파일 혹은 데이터프레임에 풀어 놓는 것은 깔끔하지 못하다.
`rbind()`를 사용해서 영화(`Film`)별로 된 데이터프레임을 커다란 데이터프레임 하나로 조합했다.

개념변수(Conceptual variable), 예를 들어, "단어갯수(word count)"를 남성 단어갯수와 여성 단어갯수처럼 다수 변수에 분산시키는 것도 깔끔하지 못하다.
`tidyr` 팩키지에서 `gather()` 함수를 사용해서 모든 단어갯수를 변수 하나로 스택으로 쌓아서, 남성과 여성 정보를 운반하는 신규 변수를 생성했고, 다른 변수에 대해서 필요한 중복작업을 수행했다.

많은 데이터 분석 프로젝트는 다수 파일에서 데이터를 모으고, 데이터를 깔끔하게 해서, 추가 분석을 위해서 정제된 결과를 파일에 쓰는 스크립트 프로그램에서 효익을 볼 수 있다.

__깔끔하지 못한__ 데이터가 여러분을 유혹해서 필요이상으로 작업하게 만드는 것을 조심하라.

  * 사람 눈알로 소비되는데 최적화된 데이터는 매력적이다. 그래서, 컴퓨터 계산에는 최적이 아니라는 것을 기억하기가 쉽지 않다. 그토록 예뻐보는 것이 그토록 잘못될 수 있을까?
  * 깔끔한 데이터는 종종 많은 중복이 있어서 효율성과 심미적인 부분에 있어 손을 부들부들 떨게한다. 성능 문제를 문서화할 때까지, 침착하게 그리고 깔끔하게 계속 나가라.

### 다음 학습.

[데이터 깔끔이 1+1 보너스](03-tidy-bonus-content.md) 학습에서, 단지 기본 R 함수만 사용해서 '반지의 제왕' 데이터를 어떻게 깔끔하게 하는지 시연한다. 또다른 극단으로 좀더 고급 데이터 조작을 기능이 있는 추가 팩키지를 가지고 깔끔하게 할 수 있는 방법도 보여준다.

### 도움이 되는 자원(Resources)

  * [Bad Data Handbook](http://shop.oreilly.com/product/0636920024422.do) by By Q. Ethan McCallum, published by O'Reilly.
    - Chapter 3: Data Intended for Human Consumption, Not Machine Consumption by Paul Murrell.
  * Nine simple ways to make it easier to (re)use your data by EP White, E Baldridge, ZT Brym, KJ Locey, DJ McGlinn, SR Supp. *Ideas in Ecology and Evolution* 6(2): 1–10, 2013. doi:10.4033/iee.2013.6b.6.f <http://library.queensu.ca/ojs/index.php/IEE/article/view/4608>
  * Tidy data by Hadley Wickham. Journal of Statistical Software. Vol. 59, Issue 10, Sep 2014. <http://www.jstatsoft.org/v59/i10>
    - [`tidyr`](https://github.com/hadley/tidyr), an R package to tidy data.
    - R packages by the same author that do heavier lifting in the data reshaping and aggregation department include [`reshape2`](https://github.com/hadley/reshape), [`plyr`](https://github.com/hadley/plyr) and [`dplyr`](https://github.com/hadley/dplyr).
